【裁判字號】    97,再易,27
【裁判日期】    970820
【裁判案由】    清償債務
【裁判全文】
臺灣高等法院臺中分院民事判決  97年度再易字第27號
再審原告    甲○○
再審被告    乙○○
上列當事人間請求清償債務事件，再審原告對於中華民國96年5
月22日本院96年度上易字第120號確定判決提起再審，本院判決
如下：
    主  文
再審之訴駁回。
再審訴訟費用，由再審原告負擔。
    事實及理由
一、再審原告起訴主張略以：
  (一)本院96年度上易字第120號確定判決有民事訴訟法第496條第
    1 項第1款、第7款、第9款及第13款規定之再審事由。
  (二)乘他人急迫、輕率或無經驗貸以金錢或其他物品，而取得與
    原本顯不相當之重利者，處一年以下有期徒刑、拘役或科或
    併科一千元以下罰金，刑法第344條定有明文。再審被告趁
    再審原告「急迫」、「輕率」、「無經驗」時寫下約定書第
    5條之條文（見原審卷證一），限再審原告3個月內還再審被
    告1,687,800元，否則沒收價值500萬元之系爭編號2B房地，
    顯不符比例原則，根本違法。既然約定書第5條顯然不合法
    ，本案何以得引為判決依據。
  (三)本院97年度再易字第11號裁定第三項，倒數第9行中段：
    「惟查，再審原告提出之上開「民事準備書」是再審被告於
    91年2月7日在本院89年度上易字第229號民事事件中提出之
    準備書狀，再審原告為該事件之當事人，該份文書既由再審
    原告在舊資料堆內發現並在本件再審事件中提出，足認再審
    被告提出當時即為再審原告所知悉並持有之，並不符合上開
    法條規定所謂發生在後或知悉在後情形，是再審原告主張其
    係發現或知悉在後，其提起本件再審之訴未逾前開法條規定
    30日不變期間，自無可採。是本件再審原告提起本件再審，
    自不合法，應予駁回。」顯然有所誤會，89年度上易字第
    229號民事事件係關於系爭房地之「所有權移轉登記」事件
    ，並非本案請求代墊利息之「清償債務」事件，該事件於91
    年9月24日，經本院判決再審原告勝訴，又經再審被告上訴
    最高法院，二案件發生時間相差4年半，再審原告又如何能
    預知該案判決內容將成為4年半後「清償債務」事件之新證
    據。故本院97年度再易字第11號裁定以此為由，駁回再審原
    告之訴顯有未合。
  (四)再審原告主張本院96年度上易字第120號確定判決參與裁判
    之法官，於案件審理中明顯偏袒再審被告，於卷證資料尚未
    完足之際，即喻知言詞辯論終結，且制止再審原告及再審被
    告試行和解，言詞辯論筆錄亦未記載上開事實，故筆錄乃有
    登載不實之情形。再審原告亦主張參與96年度上易字第120
    號確定判決之法官關於該訴訟違背職務犯偽造文書及枉法裁
    判之罪。
  (五)民事訴訟法第496條第1項第13款所謂當事人發見未經斟酌之
    證物或得使用該證物，係指在前訴訟程序不知有該證物，現
    始知之，或雖知有此而不能使用，現始得使用者而言（最高
    法院32年度上字1247號判例參照）。查本件再審被告與訴外
    人姜傳瑩2人於民國92年12月底及93年6月，為申請展延繳付
    抵押貸款利息及欠息，二度赴三信商業銀行寫下「可為證據
    之文書」，關於係爭房地2B直接寫道：「願找人分期攤還利
    息」，其「利息應由再審被告繳納」之意思已甚明顯，該上
    開文書乃係原審未經斟酌之證物。並請法院命該行提出文書
    影本，呈庭存證。上述文書，非經法院傳訊證人提供或命調
    閱，對再審原告而言即屬「雖知有此而不能使用之證物」，
    故該上開文書乃係原審未經斟酌之證物。又於97年7月21日
    至台灣台中地方法院閱覽強制執行卷宗，就三信商銀參與分
    配可確定再審被告與姜傳瑩於方91年4月24日立下借到240萬
    元之借據，由該借據證明為一般抵押貸款之換約，於88年4
    月2日貸款為連帶保證，高達百分之8、06，亦敢答應，因系
    爭房地所有權仍在訴訟中，故三信仍准予免攤還本金，當時
    再審原告不必得知或探究無關案情之他筆被告帳目內容，故
    鐵證一、二全為97年7月21日始知悉，未超過30日之期間。
    茲得確認再審被告與姜傳瑩違背約定書，拒絕返還系爭房地
    ，惟18日後該二人未經再審原告同意，私下辦理連帶保證抵
    押貸款，然二人不承認有簽訂約定書，再審原告惟系爭房地
    被拍賣，一直代墊利息至年5月16日，再審被告與姜傳瑩仍
    未繳納分文利息，卻又於91年4月24日至三信連帶保證貸款
    240萬元，嗣後即未再繳納利息，目的在拖垮再審原告或系
    爭房地遭拍賣而坐收漁利。
  (六)再審被告乙○○因偽造文書經台中地方法院刑事97年度簡字
    第593號判決，判處有期徒刑4個月，減刑為2個月，得易科
    罰金確定，復又得知再審被告亦曾於宜蘭地方法院檢察署被
    控告侵占詐欺等罪，顯見再審被告素行不良。
二、再審被告方面：本件未經言詞辯論，再審被告亦未提出書狀
    作何聲明或陳述。
三、本院依職權調閱本院九十六年度上易字第一二０號確定判決
    相關之民事卷宗。
四、按民事訴訟法第四百九十六條第一項第一款所謂適用法規顯
    有錯誤，係指確定判決所適用之法規，顯然不合於法律規定
    ，或與司法院現尚有效及大法官會議之解釋，或本院尚有效
    之判例，顯然違反者而言，並不包括漏未斟酌證據及認定事
    實錯誤之情形在內（最高法院六十年度台再字第一七０號、
    六十三年度台上字第八八０號判例參照），至於確定判決消
    極的不適用法規，依大法官會議解釋（釋字第一七七號）以
    顯然影響裁判者，始得據為再審理由。又同項第十一款所謂
    當事人發見未經斟酌之證物，係指前訴訟程序事實審之言詞
    辯論終結前已存在之證物，因當事人不知有此，致未經斟酌
    ，現始知之者而言。若在前訴訟程序事實審言詞辯論終結前
    ，尚未存在之證物，本無所謂發見，自不得以之為再審理由
    。而所謂證物，不包含證人在內，故發見新證人不足為再審
    理由，而法院裁判適用法規或解釋法律，係依職權為之，原
    無待當事人提出其他判決以為證據。再審原告提出另一判決
    ，利用其法律上之見解而為有利於己之主張，不能謂係民事
    訴訟法第四百九十六條第一項第十三款之新證物（最高法院
    29年上字第696號判例、29年上字第1005號判例、64年台聲
    字第58號判例參照）。經查：
  (一)再審原告主張再審被告趁再審原告「急迫」、「輕率」、「
    無經驗」時寫下約定書第5條之條文（見原審卷證一），限
    再審原告3個月內還再審被告1,687,800元，否則沒收價值
    500萬元之系爭編號2B房地，顯不符比例原則，根本違法云
    云，惟再審原告在前確定判決之訴訟程序中如此抗辯，縱有
    其事，法院亦不得替當事人主張而裁判，況再審原告在前訴
    訟程序係本於該約定書為主張，更難謂確定判決有何適用法
    規顯有錯誤之可言。
  (二)再審原告前所提起之再審之訴，係對本院96年度上易字第12
    0號確定判決提起再審之訴，該事件業於96年5月22日判決確
    定，再審原告前曾提起再審之訴，經本院於96年7月31日以
    96年度再易字第34號判決駁回其再審之訴等情，有各該判決
    書二份在卷可稽，再審原告遲至97年1月31日始提起97年度
    再易字第11號再審之訴，顯已逾民事訴訟法第500條規定之
    30日不變期間。另再審原告雖主張其係於97年1月10日至16
    日內始發現、知悉上開確定判決承辦法官枉法裁判及偽造文
    書之破綻及證據、理由，因而於97年1月16日向台中地檢署
    提起刑事告訴，於近日撰寫「刑事告訴狀(二)之續（II）」狀
    時，無意中在長達9年之訴訟案件舊資料堆內，再發現、知
    悉「極有利於本人」卻不利於再審被告之文件，依民訴訟法
    第278條規定，該文件且「顯著於法院」，是本件並無民事
    訴訟法第500條再審期間之問題等語，又再審原告所指再審
    被告與訴外人姜傳瑩2人於民國92年12月底及93年6月，為申
    請展延繳付抵押貸款利息及欠息，二度赴三信商業銀行寫下
    「可為證據之文書」，關於系爭房地2B直接寫道：「願找人
    分期攤還利息」，其「利息應由再審被告繳納」之意思已甚
    明顯，該上開文書乃係原審未經斟酌之證物。並請法院命該
    行提出文書影本，呈庭存證。上述文書，非經法院傳訊證人
    提供或命調閱，對再審原告而言即屬「雖知有此而不能使用
    之證物」，故該上開文書乃係原審未經斟酌之證物云云，惟
    既未提出證物即無發現之問題，又有何前不知有此，致未經
    斟酌，現始知之情形。而請求訊問證人蘇順榮乙節，更不能
    據為再審之理由。至於再審原告所提出台灣台中地方法院97
    年度簡字第521號被告張德俐因偽造文書罪遭判有期徒刑之
    刑事簡易判決書，與本案並無直接關連，不足為再審原告有
    利之認定。則該證物顯與兩造之爭點無關而無庸斟酌，自不
    足影響原判決之內容，再審原告仍依民事訴訟法第496條所
    規定之適用法規顯有錯誤、發現未經斟酌之證物或得使用該
    證物為由，提起本件再審之訴，即無理由，至於其漫天援引
    同條第1項第7款、第9款，並未具體舉出其事由，要難為採
    。
五、綜上所述，再審原告之訴關於主張原確定判決有民事訴訟法
    第496條第1項第7款、第9款部分，為不合法，應予駁回；又
    再審之訴顯無再審理由者，得不經言詞辯論，以判決駁回之
    ，民事訴訟法第502條第2項定有明文。本件再審原告主張本
    院96年度上易字第120號確定判決有發現發見未經斟酌之證
    物，顯非可採，已如前述。從而，其執此依民事訴訟法第
    496條第1項第1、13款提起本件再審之訴，顯無再審理由，
    爰不經言詞辯論，以判決駁回之。
六、據上論結，本件再審之訴部分不合法、部分無理由，爰依民
    事訴訟法第502條、第78條、判決如主文。
中    華    民    國    97    年    8     月    20    日
                  民事第五庭    審判長法  官  林陳松
                                      法  官  古金男
                                      法  官  鄭金龍
以上正本係照原本作成。
不得上訴。
                                      書記官  陳振海
中    華    民    國    97    年    8     月    21    日
                                                      Ａ


司法院資訊處製作；財團法人民間司法改革基金會備份。
